臺灣高等法院臺南分院民事判決　94年度上易字第113號
上　訴　人　丁○○
訴訟代理人　甲○○
被 上訴 人　丙　○
訴訟代理人　乙○○
上列當事人間請求排除侵害事件，上訴人對於中華民國九十四年
五月十三日臺灣雲林地方法院第一審判決（民國九十三年度訴字
第五三六號）提起上訴，本院於民國九十四年十月十八日言詞辯
論終結，判決如下：
    主  文
上訴駁回。
第二審訴訟費用由上訴人負擔。
    事  實
甲、上訴人方面：
一、聲明：求為判決：(一)原判決廢棄。(二)被上訴人應給付上訴人
    及共有人等新台幣（下同）十二萬三千二百九十八元，及自
    民國（下同）九十四年一月一日起至返還土地之日止，按年
    給付上訴人及共有人等二萬四千六百五十九元。(三)訴訟費用
    由被上訴人負擔。
二、陳述：除與原判決記載相同者，茲引用之外，補稱：
  (一)按訴狀送達後，原告不得將原訴變更或追加他訴，但經被告
    同意者，不在此限；被告於訴之變更或追加無異議，而為本
    案之言詞辯論者，視為同意變更或追加，為民事訴訟法第二
    百五十五條第一項第一款及第二項所明定。又「訴之變更，
    非經他造當事人同意不得為之，他造當事人雖未明白表示同
    意，若已就變更之訴加以辯論而又未為不同意之表示者，當
    然以同意論。」有最高法院十九年度上字第三二九號判例可
    資參照。準此，本件合於民事訴訟法第四百四十六條第一項
    前段及第二百五十五條第一項第一款規定，揆諸首開說明，
    上訴人所為訴之變更如上開聲明(二)所示，應予准許。
  (二)被上訴人所稱其在坐落雲林縣台西鄉○○段三九三地號土地
    （下稱系爭土地）上興建門牌號碼為雲林縣台西鄉○○村○
    ○路二九九巷六九之一號房屋（下稱系爭房屋），係曾取得
    共有人之一即上訴人之被繼承人丁愿心之蓋章同意云云，惟
    丁愿心於生前居住台北多年，殊無特別南下為被上訴人蓋章
    同意其違建房屋之可能，且縱有此事，丁愿心必在事先或事
    後告知上訴人，然上訴人未曾聽聞有此事；況丁愿心生前未
    曾提起其有系爭土地乙情，嗣上訴人因其過世後辦理繼承時
    始知其遺產中尚有系爭土地存在，由此益證丁愿心絕無為此
    南下為被上訴人蓋章之可能。至於證人丁水山在系爭土地上
    亦蓋有建物，與被上訴人不無利害關係，故其證言殊難作為
    有利被上訴人之認定。
  (三)又按「土地與房屋為各別之不動產，各得單獨為交易之標的
    ，且房屋性質上不能與土地使用權分離而存在，亦即使用房
    屋必須使用該房屋之基地…，本院四十八年台上字第一四五
    七號著有判例。又此所謂繼續使用土地，參照該判例之全部
    裁判意旨，係認為使用土地之房屋所有人對土地所有人應支
    付相當之代價，則其法律關係之性質，當屬租賃，至其租金
    數額，如當事人間不能協議決定，當可訴請法院裁定．．。
    」有最高法院八十五年度台上字第一二九三號裁判可資參照
    ；另最高法院七十三年第五次民事庭會議決議，亦同此見解
    。細繹上開判決及決議所揭示之原則，在於當房屋所有權人
    未具備房屋基地全部或一部所有權時，房屋所有權人不得僅
    坐享使用房屋之利益、而不負擔任何義務或支付使用基地之
    對價，蓋若僅令基地所有權人負擔各項稅賦，而不使其得向
    實際獲有使用利益之房屋所有權人主張相當於租金之利益，
    即顯失公允，且有違衡平。職是，系爭土地既非被上訴人所
    有，則被上訴人使用土地未付任何代價，自屬不當得利；而
    上訴人及共有人等因系爭土地為被上訴人所占用致無法使用
    ，自屬受有損害。
  (四)再按被上訴人占用他人之土地，可能獲得相當於租金之利益
    ，為社會通常之觀念；又按城市地方房屋租金，以不超過土
    地及其建築物申報總價年息百分之十為限，並為租用基地建
    築房屋所準用，土地法第九十七條第一項、第ㄧ百零五條分
    別定有明文。系爭土地於九十年四月申報地價為每平方公尺
    二千一百三十三元，而被上訴人占用ㄧ一五‧六ㄧ平方公尺
    ，總價為二十四萬六千五百九十六元，且系爭土地面臨中山
    路，附近有台西國中及市場，交通方便地段繁榮，上訴人乃
    以系爭土地公告地價每平方公尺二千一百三十三元之八成計
    算申報地價，據以計算年息百分之十，作為相當之租金利益
    ，且參酌民法第ㄧ百二十六條規定，被上訴人應給付上訴人
    及共有人等自九十年起至九十四年止之租金利益十二萬三千
    二百九十八元整〈計算式：2133×115.61×10％×5＝12329
    8〉，以返還上訴人及共有人等所損失之租金利益。又被上
    訴人既在繼續使用系爭土地中，上訴人自可請求其在返還系
    爭土地之前，每年應給付上訴人及共有人等之租金利益二萬
    四千六百五十九元〈計算式：2133×115.61×10％＝24659
    〉。
三、證據：除援用第一審所提證據外，補提土地複丈成果圖影本
    、土地登記謄本、土地所有權狀影本、地價證明書正本各乙
    份為證。
乙、被上訴人方面：
一、聲明：求為判決：(一)駁回上訴。(二)訴訟費用由上訴人負擔。
二、陳述：除與原判決記載相同者，茲引用之外，補稱：
  (一)被上訴人係得全體共有人即丁愿心、丁水山、丁友仁同意，
    始在系爭土地上興建系爭房屋居住，並有取得使用執照，此
    情業經共有人之一丁水山於原審法院作證甚明；且被上訴人
    既能依法取得系爭房屋之使用執照，顯然被上訴人係依建築
    法令提出申請，並經建造執照審查機關即台西鄉公所審查土
    地權利書齊全至明，此亦有該所九十四年三月十七日台鄉建
    字第○九四○○○二○六三號函暨檢附之空白審查表、土地
    使用權同意書在卷可證。是故，本件被上訴人建造初時若未
    同時檢附全體共有人出具之土地使用權同意書以供審核，當
    無法順利取得台西鄉公所核發之使用執照。綜上，被上訴人
    在系爭土地上興建房屋有正當之法律權源，非屬無權占有。
  (二)又上訴人主張變更訴之聲明，訴訟標的為不當得利返還請求
    權，而不當得利乃無法律上之原因，而受利益，致他人受損
    害之一種事件。既然被上訴人興建系爭房屋業經全體共有人
    同意並已取得使用執照，且興建之初並無約定被上訴人應支
    付任何費用，則上訴人主張被上訴人應給付上訴人及共有人
    等十二萬三千二百九十八元，及自九十五年ㄧ月起至返還土
    地之日止，每年賠償上訴人及共有人等二萬四千六百五十九
    元乙節，於法不合。
三、證據：除援用第一審所提證據外，補提台西地政事務所土地
    複丈成果圖影本、土地所有權狀各乙份為證。
丙、本院依職權向雲林縣台西鄉公所調閱使用執照之原始申請文
    件。
    理  由
壹、程序方面：
　　按訴之變更或追加，非經他造同意，不得為之。但第二百五
  　十五條第一項第二款至第六款情形，不在此限；又訴狀送達
    後，原告不得將原訴變更或追加他訴。但有下列各款情形之
    一者，不在此限：．．．(二)請求之基礎事實同一者。(三)擴張
    或減縮應受判決事項之聲明者；民事訴訟法第四百四十六條
    第一項、第二百五十五條第一項第二、三款分別定有明文。
    查上訴人起訴及上訴本院時原請求：一、被上訴人應將坐落
    系爭土地上之系爭房屋拆除，將系爭土地返還上訴人及共有
    之丁水山、丁李氣。二、被上訴人應自起訴狀繕本送達翌日
    起至清償日止，按年給付上訴人及共有人丁水山、丁李氣一
    萬九千七百二十七元；嗣於九十四年八月十日遞狀本院擴張
    請求為被上訴人應給付上訴人及共有人十二萬三千二百九十
    八元，及自九十五年元月起至返還土地之日止，按年給付上
    訴人及共有人二萬四千六百五十九元；又於同年十月十八日
    本院言詞辯論時擴張請求為被上訴人應給付上訴人及共有人
    等十二萬三千二百九十八元，及自九十四年一月一日起至返
    還土地之日止，按年給付上訴人及共有人等二萬四千六百五
    十九元，核屬擴張應受判決事項之聲明，依上開規定，應予
    准許。
貳、實體方面：
一、本件上訴人起訴主張：坐落雲林縣台西鄉○○段三九三地號
    土地為上訴人與訴外人丁水山、丁李氣所共有，惟被上訴人
    無正當權源占用如原審判決附圖編號Ａ、Ｂ、Ｃ部分建屋使
    用（編號Ａ面積○‧○○二○四八公頃ㄧ層磚造鐵皮屋頂建
    物，編號Ｂ面積○‧○○九一一三公頃二層RC造建物，編號
    Ｃ面積○‧○○○四○○公頃一層石棉瓦頂建物）；又系爭
    土地八十九年之公告地值為每平方公尺二千一百三十三元，
    依土地法第九十七條第一項「城市地方房屋之租金，以不超
    過土地及其建築物申報總價年息百分之十為限」之規定，則
    被上訴人擅自建屋使用，致上訴人受有每年相當於一萬九千
    七百二十七元之租金損害，爰本於無權占有及不當得利之法
    律關係，求為判命：(一)被上訴人應拆除上開建物並返還系爭
    土地。(二)被上訴人應自起訴狀繕本送達翌日起至清償日止，
    按年給付上訴人及共有人丁水山、丁李氣一萬九千七百二十
    七元等語（原審判決駁回上訴人之請求，嗣上訴人就其受敗
    訴判決全部提起上訴，於本院進行準備程序之九十四年八月
    十日遞狀撤回上開「(一)被上訴人應拆除上開建物並返還系爭
    土地」部分之上訴而確定；至其餘上訴之上開(二)部分，則擴
    張請求為被上訴人給付上應給付上訴人及共有人等十二萬三
    千二百九十八元，及自九十四年一月一日起，至返還土地之
    日止，按年給付上訴人及共有人等二萬四千六百五十九元）
    。
二、被上訴人則以：被上訴人之先祖世居系爭土地已有一百餘年
    ，未曾計較是否擁有系爭土地之所有權，直至七十年間，因
    原有房屋老舊亟需翻新，才得知並未擁有該土地所有權，當
    時即要求共有人丁水山、丁李氣之被繼承人丁友仁及上訴人
    之被繼承人丁愿心移轉部分所有權，惟渠等均稱系爭土地為
    祖先共同居住，無辦理過戶登記之急迫性等語，並同意被上
    訴人在系爭土地上建築房屋。職是之故，被上訴人並非無權
    占有等語，資為抗辯。
三、兩造對於下列事實，並不爭執，堪信為實：
  (一)上訴人與訴外人丁水山、丁李氣共有系爭坐落雲林縣台西鄉
    ○○段三九三地號土地之所有權，有土地登記謄本附卷可稽
    （見原審卷第二十九、三十頁、本院卷第三十七、三十八頁
    ）。
  (二)被上訴人於七十年四月十日向雲林縣政府建設局申請核發於
    系爭土地上興建門牌號碼為雲林縣台西鄉○○村○○路二九
    九巷六九之ㄧ號建物之使用執照，有雲林縣政府建設局（七
    ○）台鄉營使字第○○七號使用執照影本在卷足參（見原審
    卷第二十七、四十六頁）。
  (三)被上訴人於九十三年六月十七日對於上開建物作第一次登記
    ，有建物登記謄本附卷可按（見本院卷第七十四頁）。
  (四)雲林縣台西鄉公所對於被上訴人（七○）台鄉營使字第○○
    七號使用執照之原始申請文件，已無從可考，有雲林縣台西
    鄉公所九十四年三月十七日台鄉建字第○九四○○○二○六
    三號函及九十四年九月二日台鄉建字第○九四○○○九二七
    四號函在卷足憑（見原審卷第五十八頁、本院卷第五十ㄧ頁
    ）。
四、本件上訴人主張被上訴人占有系爭土地係屬無權占有，且於
    該土地上興建系爭房屋，因而獲得相當於租金之利益，同時
    上訴人及共有人等因系爭土地為被上訴人所占用致無法使用
    而受有損害，自屬不當得利，故被上訴人應返還上訴人及共
    有人等自九十年起至九十四年止所損失之租金利益，並在返
    還系爭土地之前，每年應給付上訴人及共有人等相當之租金
    利益云云，惟為被上訴人所堅決否認，並以前揭情詞置辯。
    茲應審究者厥為：(一)被上訴人是否有權占有系爭土地？(二)被
    上訴人是否因占有系爭土地興建系爭房屋而有不當得利之情
    形？經查：
  (一)本件被上訴人所占有系爭土地，依上訴人所提出土地登記謄
    本所載，固由上訴人及訴外人丁水山、訴外人丁李氣所共有
    ，惟依被上訴人所提出建物登記謄本所示，系爭房屋業已由
    被上訴人於九十三年六月十七日保存登記完竣，復有雲林縣
    政府建設局七十年四月十日（七○）台鄉營使字第○○七號
    使用執照影本附於原審卷可佐（見原審卷第二十七、四十六
    頁）。參以雲林縣台西鄉公所於九十四年三月十七日以台鄉
    建字第○九四○○○二○六三號函覆原審法院「‧‧‧二、
    按本案起造人丙○前原始申請文件‧‧‧經查已無從調閱。
    三、本所受理建築執照申請時，均會要求申請人提供共有土
    地所有權人土地使用權同意書，並隨件檢附如有跨越或侵占
    非申請核准土地致損他人權益時具切結書人願負其一切責任
    之切結書。‧‧‧五、本所核發建照執照時，係依建造審查
    表辦理，經查符合後方予發照。」並檢附空白之建造執照（
    變更設計）審查表、切結書及土地使用權同意書在原審卷為
    憑（見原審卷第五十九至六十ㄧ頁），而其中建造執照審查
    表內確有「土地使用權利同意書是否齊全」之審查項目欄，
    堪認土地使用權同意書乃為申請使用執照之必需文件無訛。
    雖雲林縣台西鄉公所於九十四年九月二日以台鄉建字第○九
    四○○○九二七四號亦函覆本院「（七○）台鄉營使字第○
    ○七號使用執照，因年代久遠無從可考」，惟按證明應證事
    實之證據資料，並不以可直接單獨證明之直接證據為限。凡
    先綜合其他情狀證明某事實，再由某事實為推理的證明應證
    事實，該證明某事實之間接證據，亦包括在內（最高法院81
    年度台上字第1388號判決參照），從而，依前揭說明，已足
    認定被上訴人於起造系爭房屋時若未檢附全體共有人出具之
    土地使用權同意書供台西鄉公所審核，當無法順利取得建築
    執造及使用執照，至為明灼；再酌以證人即共有之ㄧ丁水山
    於原審證述：「這塊土地是祖先當初留下來的‧‧‧被告（
    即被上訴人）要蓋現在這棟房子時，依照我們台西鄉的都市
    計畫，要得到共有人的同意，我有告訴被告（即被上訴人）
    要先詢問我們叔叔丁愿心的意見，如果丁愿心沒有蓋章，我
    也不敢蓋章，因為我是晚輩，後來我有問我叔叔丁愿心有沒
    有蓋章，他說有，我才蓋章同意被告（即被上訴人）蓋房子
    」、「（問：丁李氣的被繼承人丁友仁有無蓋章？）有，因
    為同樣是共有人都必須同意」等語（見原審卷第六十八至六
    十九頁），益徵被上訴人辯稱：其建屋時有獲得包括上訴人
    之被繼承人丁愿心在內之全體共有人同意使用系爭土地等語
    ，堪足採信。此外，上訴人又無法提出其他確切之證據，足
    資證明被上訴人確屬無權占有，準此，自尚難僅憑上訴人無
    法查與事實相符之陳述，即謂被上訴人占有系爭土地係屬無
    權占有之情形。
  (二)又上訴人主張被上訴人使用系爭土地未付代價係屬不當得利
    ，應賠償相當於租金利益之損失，並應給付繼續使用系爭土
    地之租金等語，爰以系爭土地公告地價並參照土地法規定估
    算被上訴人應給付之合理租金；惟被上訴人認其係屬使用借
    貸關係而不同意給付租金。按「民法第一百七十九條規定不
    當得利之成立要件，必須無法律上之原因而受利益，致他人
    受損害，且該受利益與受損害之間有因果關係存在。從而因
    給付而受利益者，倘該給付係依有效成立之債權契約而為之
    ，其受利益即具有法律上之原因，自不生不當得利問題。」
    此有最高法院八十九年度台上字第二八八號裁判可參。查，
    本件被上訴人既經土地所有人等同意占有系爭土地興建房屋
    ，已如前述，足見被上訴人係有法律上之原因而合法取得系
    爭土地之使用權，並非無法律上之正當原因予以占用系爭土
    地；再參以被上訴人於本院審理時陳稱：「（說有使用借貸
    有何證據可以證明？）有核發建照可以證明的」（見本院卷
    第三十五頁）、「當初同意我們蓋屋的時候並沒有訂立（租
    賃）契約‧‧‧」（見本院卷第五十五頁）、「‧‧‧土地
    本來我們也有份，只是沒有登記於我父親名下，所以上訴代
    理人的父親才同意給我們蓋屋」（見本院卷第七十頁）等語
    ，足見被上訴人使用系爭土地既已歷經二十餘年，原土地所
    有人等均未曾有異議之情形，亦均未曾與被上訴人為有償使
    用約定（例如：支付租金）之情形，且原土地共有人同意被
    上訴人蓋屋乙節亦非無原因可言，故堪認被上訴人使用系爭
    土地係屬使用借貸之法律關係；而上訴人既為土地共有人之
    ㄧ丁愿心之繼承人，自應繼受該同意使用土地契約所生之權
    利義務。從而，被上訴人無償使用系爭土地而未支付任何對
    價予上訴人，自無不當得利之問題，被上訴人抗辯其係基於
    使用借貸關係使用系爭土地，不同意給付租金等語，尚非無
    據。
五、綜上所述，上訴人主張被上訴人應賠償系爭土地相當於租金
    利益之損失，並應給付繼續使用系爭土地之租金等語，尚非
    可採；被上訴人抗辯其對於系爭土地有無償使用之權，自屬
    可信。從而，上訴人主張依不當得利之法律關係，請求判命
    被上訴人應給付上訴人及共有人等十二萬三千二百九十八元
    ，及自九十四年ㄧ月一日起至返還土地之日止，每年給付上
    訴人及共有人等二萬四千六百五十九元，為無理由，不應准
    許。原審因而就此部分為上訴人敗訴之判決，經核並無不合
    。上訴人上訴意旨指摘原判決就此部分有不當之處，求予廢
    棄改判准如上訴聲明所示，為無理由，應駁回其上訴。
六、本件事證已臻明確，兩造其餘攻擊防禦方法及證據資料，核
    與本件判決結果不生影響，爰不予一一論述，併予敘明。
七、據上論結，本件上訴為無理由，依民事訴訟法第四百四十九
    條第一項、第七十八條，判決如主文。
中　　華　　民　　國　　94　　年　　10　　月　  31  　日
                  民事第五庭    審判長法　官　張世展
                                      法　官　蘇清恭
                                      法　官　王浦傑
上為正本係照原本作成。
不得上訴。
中　　華　　民　　國　　94　　年　　11　　月　　 1　　日
                                      書記官  廖英琇
                                                 K
